---
title: "DAGs propuestas por especialistas"
format:
    html:
        toc: true
        html-math-method: katex
        embed-resources: true
        self-contained-math: true
        df-print: kable
editor: visual
---

## Entrevistas

Se visitó la Escuela de Medicina del campus y se entrevistó a tres personas que conocen sobre la Enfermedad Renal Crónica (ERC). Cada una propuso una estructura de dependencias entre las variables del dataset y dos consultas que le interesaría resolver con el modelo.

| Persona entrevistada                  | Estructura |
|---------------------------------------|------------|
| Estudiante de 5º semestre de Medicina | DAG 1      |
| Estudiante de 9º semestre de Medicina | DAG 2      |
| Estudiante de 9º semestre de Medicina | DAG 3      |

```{r}
library(bnlearn)
```

```{r}
data = read.csv("./data/processed/ckd_imputado.csv")
head(data)
```

Se trabaja con las 13 variables continuas que salieron del notebook de imputación. El diagnóstico (`classification`) no entra a las estructuras porque una red gaussiana solo admite variables continuas; en el siguiente notebook se discute cómo incorporarlo.

| Variable | Significado       |
|----------|-------------------|
| `age`    | Edad              |
| `bp`     | Presión arterial  |
| `sg`     | Densidad urinaria |
| `al`     | Albúmina en orina |
| `bgr`    | Glucosa en sangre |
| `bu`     | Urea en sangre    |
| `sc`     | Creatinina sérica |
| `sod`    | Sodio sérico      |
| `pot`    | Potasio sérico    |
| `hemo`   | Hemoglobina       |
| `pcv`    | Hematocrito       |
| `wc`     | Leucocitos        |
| `rc`     | Eritrocitos       |

```{r}
nodos = names(data)
nodos
```

## DAG 1

Propuesta del estudiante de 5º semestre. Describe la ERC como una cascada: la edad y la glucosa inician el daño, la presión arterial arranca la fisiopatología, y de ahí el deterioro avanza etapa por etapa hasta la anemia y la inflamación.

$$\texttt{age};\texttt{bgr} \rightarrow \texttt{bp} \rightarrow \texttt{al};\texttt{sg} \rightarrow \texttt{bu};\texttt{sc} \rightarrow \texttt{sod};\texttt{pot} \rightarrow \texttt{rc};\texttt{hemo} \rightarrow \texttt{pcv} \rightarrow \texttt{wc}$$

```{r}
dag1 = empty.graph(nodes = nodos)

arc_set1 = matrix(c("age","bp",
                    "bgr","al", "bgr","sg",
                    "bp","al", "bp","sg",
                    "al","bu", "al","sc", "sg","bu", "sg","sc",
                    "bu","sod", "bu","pot", "sc","sod", "sc","pot",
                    "sod","rc", "sod","hemo", "pot","rc", "pot","hemo",
                    "rc","pcv", "hemo","pcv",
                    "pcv","wc"),
                  byrow = TRUE, ncol = 2, dimnames = list(NULL, c("from", "to")))

arcs(dag1) = arc_set1
dag1
```

```{r}
#| fig-width: 11
#| fig-height: 5

graphviz.plot(dag1, shape = "ellipse")
```

El estudiante también señaló que la acumulación de sodio y potasio vuelve a subir la presión arterial. Esa flecha cierra un ciclo y `bnlearn` no la acepta:

```{r}
ciclico = empty.graph(nodes = nodos)
tryCatch(arcs(ciclico) <- rbind(arc_set1, c("sod", "bp"), c("pot", "bp")),
         error = function(e) conditionMessage(e))
```

Se omite esa retroalimentación y la cascada continúa hacia la anemia.

Consultas propuestas:

1.  ¿Qué tan probable es que un paciente con presión arterial elevada tenga la creatinina alta?
2.  Si un paciente llega con hemoglobina baja, ¿qué hematocrito se espera?

## DAG 2

Propuesta del primer estudiante de 9º semestre. Mantiene la forma de cascada, pero separa la edad como origen de las dos causas principales de ERC, y hace colgar la anemia directamente de los marcadores de filtrado (`sc` y `bu`) en lugar de los electrolitos, porque la eritropoyetina la produce el riñón dañado.

```{r}
dag2 = empty.graph(nodes = nodos)

arc_set2 = matrix(c("age","bp", "age","bgr",
                    "bp","al", "bp","sg", "bgr","al", "bgr","sg",
                    "al","sc", "al","bu", "sg","sc", "sg","bu",
                    "sc","sod", "sc","pot", "sc","hemo",
                    "bu","sod", "bu","pot", "bu","hemo",
                    "hemo","pcv", "hemo","rc",
                    "sc","wc"),
                  byrow = TRUE, ncol = 2, dimnames = list(NULL, c("from", "to")))

arcs(dag2) = arc_set2
dag2
```

```{r}
#| fig-width: 11
#| fig-height: 5

graphviz.plot(dag2, shape = "ellipse")
```

Consultas propuestas:

3.  En un paciente con daño renal avanzado, ¿cuánta hemoglobina se espera?
4.  ¿Qué tan probable es la hiperkalemia en un paciente con urea elevada?

## DAG 3

Propuesta del segundo estudiante de 9º semestre. Separa las dos vías de daño: la diabetes actúa sobre el glomérulo produciendo albuminuria, y la hipertensión sobre el túbulo produciendo pérdida de concentración urinaria. Las dos vías convergen en los marcadores de filtrado. Añade además el descenso del filtrado por edad.

```{r}
dag3 = empty.graph(nodes = nodos)

arc_set3 = matrix(c("age","bp", "age","bgr", "age","sc",
                    "bgr","al", "bp","sg",
                    "al","sc", "al","bu", "sg","sc", "sg","bu",
                    "sc","sod", "sc","pot", "sc","hemo",
                    "bu","sod", "bu","pot",
                    "hemo","pcv", "hemo","rc",
                    "sc","wc"),
                  byrow = TRUE, ncol = 2, dimnames = list(NULL, c("from", "to")))

arcs(dag3) = arc_set3
dag3
```

```{r}
#| fig-width: 11
#| fig-height: 5

graphviz.plot(dag3, shape = "ellipse")
```

Consultas propuestas:

5.  ¿Cómo cambia la albuminuria esperada entre un paciente con glucosa normal y uno con hiperglucemia?
6.  ¿Qué tan probable es que un paciente diabético tenga la creatinina alta?

## Comparación de las estructuras

```{r}
comparacion = data.frame(
  DAG = c("DAG 1", "DAG 2", "DAG 3"),
  arcos = c(narcs(dag1), narcs(dag2), narcs(dag3)),
  aciclica = c(acyclic(dag1), acyclic(dag2), acyclic(dag3))
)

comparacion
```

Arcos que las propuestas de 9º semestre comparten con la de 5º semestre:

```{r}
compare(dag1, dag2)
compare(dag1, dag3)
```

Distancia estructural entre las tres:

```{r}
c(dag1_dag2 = shd(dag1, dag2),
  dag1_dag3 = shd(dag1, dag3),
  dag2_dag3 = shd(dag2, dag3))
```

Las tres coinciden en la parte inicial de la cascada y se separan en cómo llega el daño a la anemia. La DAG 1 la hace depender de los electrolitos; las DAG 2 y 3 la hacen depender directamente de la creatinina.

## Resumen de las consultas

| \# | Persona | Consulta |
|------------------------|------------------------|------------------------|
| 1 | 5º semestre | P(creatinina \> 3 \| presión ≥ 90) |
| 2 | 5º semestre | E\[hematocrito \| hemoglobina \< 10\] |
| 3 | 9º semestre (A) | E\[hemoglobina \| creatinina \> 5\] |
| 4 | 9º semestre (A) | P(potasio \> 5.5 \| urea \> 100) |
| 5 | 9º semestre (B) | E\[albúmina \| glucosa \< 140\] vs E\[albúmina \| glucosa \> 200\] |
| 6 | 9º semestre (B) | P(creatinina \> 3 \| diabetes) |

En el siguiente notebook se ajusta una GBN para cada DAG y se responden estas consultas con la mejor estructura.
