---
title: "DAGs propuestas por expertos del área médica"
author: "Juan Pablo Venegas Padilla"
format:
    html:
        toc: true
        html-math-method: katex
        embed-resources: true
        self-contained-math: true
        df-print: kable
editor: visual
---

## Por qué una DAG antes del modelo

Una Red Bayesiana necesita **dos ingredientes**: la *estructura* (qué variable depende de cuál) y los *parámetros* (qué tan fuerte es cada dependencia). Los notebooks anteriores prepararon los datos para estimar los parámetros; este documento define la **estructura**.

Existen dos caminos para obtenerla:

| Camino | Cómo se obtiene | Riesgo |
|-----------------|--------------------------|-----------------------------|
| **Aprendizaje estructural** | Un algoritmo la infiere de los datos (`hc`, `pc.stable`, `tabu`) | Con 400 filas y correlaciones altas entre `hemo`--`pcv`--`rc`, el algoritmo puede orientar arcos al revés de lo que es fisiológicamente posible |
| **Elicitación de expertos** | Un clínico dicta el orden causal | Depende del experto, pero **garantiza que ningún arco contradiga la fisiología** |

Este documento toma el segundo camino. Las DAGs aquí propuestas servirán después como:

1.  **Estructura fija** para ajustar la Red Bayesiana Gaussiana con `bn.fit()`.
2.  **Restricciones** (`whitelist` / `blacklist`) para el aprendizaje estructural.
3.  **Referencia** contra la cual comparar la estructura que el algoritmo aprenda solo.

### Convención de dirección

Un arco `X → Y` se lee **"X ocurre antes y modifica a Y"**, nunca "X correlaciona con Y". Esto obliga a respetar tres reglas:

-   **Temporalidad:** `age` no puede tener padres; nada causa la edad del paciente.
-   **Enfermedad → signo:** el daño renal causa la alteración del laboratorio, no al revés. La creatinina sube *porque* el filtrado cayó.
-   **Aciclicidad:** aunque la fisiología real tenga ciclos de retroalimentación, un DAG no los admite. Cuando aparezca uno, se documenta y se rompe explícitamente.

```{r}
#| message: false
#| warning: false

library(bnlearn)
library(Rgraphviz)
library(tidyverse)
library(jsonlite)
```

`Rgraphviz` arrastra los paquetes `graph` y `BiocGenerics`, que enmascaran `nodes()` y `score()` de `bnlearn`. Por eso esas dos funciones se llaman con el prefijo `bnlearn::` a lo largo del documento.

## 1. Datos y variables disponibles

Las DAGs solo pueden contener variables que existan en el dataset. Se localiza la raíz del proyecto y se cargan tanto el archivo crudo (25 variables, incluye el diagnóstico) como el imputado del notebook anterior (13 variables continuas).

```{r}
#| message: false

# Sube directorios hasta encontrar la raíz del proyecto, para que el documento
#   funcione igual si se renderiza desde 'notebook/' o desde la raíz.
RAIZ <- normalizePath(".")
while (!file.exists(file.path(RAIZ, "pyproject.toml")) && dirname(RAIZ) != RAIZ) {
  RAIZ <- dirname(RAIZ)
}
cat("Raíz del proyecto:", RAIZ, "\n")

# Dataset crudo: las 25 variables, incluido el diagnóstico
crudo <- read_csv(file.path(RAIZ, "data", "raw", "ckd.csv"),
                  show_col_types = FALSE) |>
  select(-id)

# Dataset imputado: solo las 13 continuas que entran a la Red Gaussiana
imputado <- read_csv(file.path(RAIZ, "notebook", "data", "processed", "ckd_imputado.csv"),
                     show_col_types = FALSE)

cat("Crudo:   ", nrow(crudo), "filas x", ncol(crudo), "variables\n")
cat("Imputado:", nrow(imputado), "filas x", ncol(imputado), "variables\n")
cat("Faltantes en el imputado:", sum(is.na(imputado)), "\n\n")
cat("Variables continuas para la Red Gaussiana:\n")
print(names(imputado))
```

Cada variable, qué mide y qué papel juega en la fisiopatología de la Enfermedad Renal Crónica (ERC). La columna `grupo` se usa después para colorear los nodos.

```{r}
diccionario <- tribble(
  ~variable,        ~significado,                  ~grupo,          ~papel_en_la_ERC,
  "age",            "Edad",                        "Demográfico",   "Factor de riesgo no modificable; el filtrado glomerular cae ~1 mL/min por año tras los 40",
  "bp",             "Presión arterial",            "Hemodinámico",  "La hipertensión daña el glomérulo y es a la vez consecuencia de la retención de sodio",
  "bgr",            "Glucosa en sangre",           "Metabólico",    "La hiperglucemia sostenida produce nefropatía diabética, primera causa de ERC",
  "sg",             "Densidad urinaria",           "Función renal", "Capacidad de concentrar orina; cae cuando el túbulo se daña (isostenuria)",
  "al",             "Albúmina en orina",           "Función renal", "Marca la ruptura de la barrera glomerular: la proteína pasa a la orina y baja en sangre",
  "su",             "Glucosa en orina",            "Metabólico",    "Aparece cuando la glucemia supera el umbral renal de reabsorción",
  "bu",             "Urea en sangre",              "Función renal", "Producto nitrogenado que se acumula al perderse el filtrado",
  "sc",             "Creatinina sérica",           "Función renal", "Mejor marcador indirecto del filtrado glomerular; sube cuando la depuración cae",
  "sod",            "Sodio sérico",                "Electrolitos",  "Se altera por la incapacidad renal de manejar agua y sal",
  "pot",            "Potasio sérico",              "Electrolitos",  "Se acumula en sangre al caer la excreción renal (hiperkalemia)",
  "hemo",           "Hemoglobina",                 "Hematológico",  "Baja por déficit de eritropoyetina, hormona que produce el riñón",
  "pcv",            "Hematocrito",                 "Hematológico",  "Volumen de glóbulos rojos; cae junto con la hemoglobina",
  "rc",             "Conteo de eritrocitos",       "Hematológico",  "Número de glóbulos rojos; misma causa que la anemia renal",
  "wc",             "Conteo de leucocitos",        "Inflamación",   "Sube por la inflamación crónica y las infecciones asociadas al daño renal",
  "rbc",            "Eritrocitos en orina",        "Urinario",      "Hematuria: sangre en orina por lesión glomerular",
  "pc",             "Células de pus en orina",     "Urinario",      "Leucocitos en orina, indicador de infección urinaria",
  "pcc",            "Cúmulos de células de pus",   "Urinario",      "Agregados de leucocitos, infección más establecida",
  "ba",             "Bacterias en orina",          "Urinario",      "Causa directa de la infección del tracto urinario",
  "htn",            "Hipertensión (dx)",           "Comorbilidad",  "Diagnóstico previo de hipertensión arterial crónica",
  "dm",             "Diabetes mellitus (dx)",      "Comorbilidad",  "Diagnóstico previo de diabetes",
  "cad",            "Enfermedad coronaria",        "Comorbilidad",  "Comparte factores de riesgo con la ERC (edad, HTA, diabetes)",
  "appet",          "Apetito",                     "Síntoma",       "La anorexia es un síntoma del síndrome urémico",
  "pe",             "Edema en pies",               "Síntoma",       "Retención de líquido por pérdida de albúmina y de sodio",
  "ane",            "Anemia (dx)",                 "Hematológico",  "Etiqueta clínica derivada de la hemoglobina baja",
  "classification", "Diagnóstico de ERC",          "Diagnóstico",   "Variable objetivo: ckd / notckd"
)

diccionario
```

## 2. Herramientas de construcción y graficado

Tres utilidades que se reutilizan en todas las propuestas:

-   `arcos_en_cascada()`: conecta cada variable de una etapa con todas las de la siguiente, que es como el experto describió la progresión de la enfermedad.
-   `construir_dag()`: arma el objeto `bn` de `bnlearn`. La asignación `arcs(dag) <- ...` **valida la aciclicidad automáticamente**: si la estructura tiene un ciclo, `bnlearn` lanza un error.
-   `graficar_dag()`: dibuja el grafo con el motor `dot` de Graphviz, coloreando cada nodo por su grupo clínico. Recibe los arcos como data frame (no como objeto `bn`) para poder dibujar también los arcos que se tuvieron que omitir.

```{r}
PALETA <- c("Demográfico"   = "#b0bec5", "Comorbilidad" = "#ce93d8",
            "Metabólico"    = "#ffcc80", "Hemodinámico" = "#ef9a9a",
            "Función renal" = "#90caf9", "Electrolitos" = "#80cbc4",
            "Hematológico"  = "#f48fb1", "Inflamación"  = "#fff59d",
            "Urinario"      = "#c5e1a5", "Síntoma"      = "#bcaaa4",
            "Diagnóstico"   = "#455a64")

# Vector nombrado variable -> grupo clínico, tomado del diccionario
GRUPO <- setNames(diccionario$grupo, diccionario$variable)


arcos_en_cascada <- function(etapas) {
  # Cada variable de una etapa apunta a todas las de la etapa siguiente
  purrr::map_dfr(seq_len(length(etapas) - 1), function(k) {
    expand.grid(from = etapas[[k]], to = etapas[[k + 1]],
                stringsAsFactors = FALSE)
  })
}


construir_dag <- function(arcos, nombre = "DAG") {
  nodos <- unique(c(arcos$from, arcos$to))
  dag <- empty.graph(nodes = nodos)
  arcs(dag) <- as.matrix(arcos[, c("from", "to")])   # falla si hay ciclo

  cat(sprintf("%s: %d nodos, %d arcos — acíclica: %s\n",
              nombre, length(bnlearn::nodes(dag)), narcs(dag), acyclic(dag)))
  dag
}


graficar_dag <- function(arcos, titulo, arcos_rojos = NULL, arcos_verdes = NULL,
                         rankdir = "LR", cex_nodo = 0.8) {
  nodos <- unique(c(arcos$from, arcos$to))

  g <- new("graphNEL", nodes = nodos, edgemode = "directed")
  for (i in seq_len(nrow(arcos))) {
    g <- graph::addEdge(arcos$from[i], arcos$to[i], g)
  }

  gr <- Rgraphviz::layoutGraph(
    g, attrs = list(graph = list(rankdir = rankdir),
                    node  = list(fixedsize = FALSE, shape = "ellipse")))

  grupos <- GRUPO[nodos]
  graph::nodeRenderInfo(gr) <- list(
    fill    = setNames(unname(PALETA[grupos]), nodos),
    textCol = setNames(ifelse(grupos == "Diagnóstico", "white", "black"), nodos),
    lwd     = 1.2,
    cex     = cex_nodo)

  # Color por arco: gris por defecto, rojo punteado para los omitidos,
  #   verde para los que dos propuestas comparten.
  nombres <- paste(arcos$from, arcos$to, sep = "~")
  col <- setNames(rep("#546e7a", length(nombres)), nombres)
  lty <- setNames(rep("solid",   length(nombres)), nombres)
  lwd <- setNames(rep(1.5,       length(nombres)), nombres)

  if (!is.null(arcos_rojos)) {
    r <- paste(arcos_rojos$from, arcos_rojos$to, sep = "~")
    col[r] <- "#c62828"; lty[r] <- "dashed"; lwd[r] <- 2
  }
  if (!is.null(arcos_verdes)) {
    v <- paste(arcos_verdes$from, arcos_verdes$to, sep = "~")
    col[v] <- "#2e7d32"; lwd[v] <- 2.6
  }

  graph::edgeRenderInfo(gr) <- list(col = col, lty = lty, lwd = lwd)

  Rgraphviz::renderGraph(gr)
  title(main = titulo, cex.main = 1.05, font.main = 2)
  invisible(gr)
}


resumen_dag <- function(dag, nombre) {
  a <- arcs(dag)
  n <- length(bnlearn::nodes(dag))
  grados_entrada <- sapply(bnlearn::nodes(dag), function(v) length(parents(dag, v)))
  tibble(
    DAG               = nombre,
    nodos             = n,
    arcos             = nrow(a),
    densidad          = round(nrow(a) / (n * (n - 1) / 2), 3),
    raices            = sum(grados_entrada == 0),
    hojas             = sum(sapply(bnlearn::nodes(dag), function(v) length(children(dag, v))) == 0),
    grado_entrada_max = max(grados_entrada),
    parametros        = nrow(a) + 2 * n   # 1 coeficiente por arco + media y varianza por nodo
  )
}
```

## 3. DAG 1 --- Cascada fisiopatológica del experto

Estructura dictada por el experto clínico. Describe la ERC como una **cascada secuencial**: cada etapa del daño renal produce la siguiente, y el diagnóstico aparece al final como consecuencia acumulada de todo el proceso.

| Etapa | Variables | Mecanismo dictado por el experto |
|--------|-----------------|-----------------------------------------------|
| 1 | `age`, `bgr` | **Factores de riesgo.** La edad es el factor no modificable que inicia el deterioro. La hiperglucemia entra por vía propia: la nefropatía diabética daña el glomérulo sin pasar por la presión arterial. |
| 2 | `bp` | **Arranca la fisiopatología.** El aumento de presión arterial es el primer evento hemodinámico que somete al glomérulo a estrés. |
| 3 | `al`, `sg` | **Daño de la barrera glomerular y tubular.** La albúmina se fuga: ↑ en orina, ↓ en sangre. La densidad urinaria ↓ porque el riñón pierde la capacidad de concentrar. Primeros biomarcadores de caída del filtrado. |
| 4 | `bu`, `sc` | **Caída del filtrado confirmada.** Urea y creatinina ↑ en sangre porque dejan de depurarse. Biomarcadores duros de pérdida de función renal. |
| 5 | `sod`, `pot` | **Desequilibrio electrolítico.** Sodio y potasio ↑ en sangre por la menor excreción renal. |
| 6 | `rc`, `hemo` | **Anemia renal.** El riñón dañado produce menos eritropoyetina, la hormona que estimula la médula ósea: caen los eritrocitos y la hemoglobina. |
| 7 | `pcv` | **Hematocrito ↓**, arrastrado por la caída de la producción de hemoglobina. |
| 8 | `wc` | **Leucocitos ↑** por la lesión renal y la inflamación crónica que la acompaña. |
| 9 | `classification` | **Diagnóstico de ERC**, resultado final de toda la cascada. |

Dentro de cada etapa las variables son manifestaciones simultáneas del mismo mecanismo, por lo que **cada variable de una etapa apunta a todas las de la siguiente**.

```{r}
CASCADA_EXPERTO <- list(
  "age",                    # 1. Factor de riesgo no modificable
  "bp",                     # 2. Inicia la fisiopatología
  c("al", "sg"),            # 3. Daño glomerular y tubular
  c("bu", "sc"),            # 4. Caída confirmada del filtrado
  c("sod", "pot"),          # 5. Desequilibrio electrolítico
  c("rc", "hemo"),          # 6. Anemia por déficit de eritropoyetina
  "pcv",                    # 7. Hematocrito arrastrado por la hemoglobina
  "wc",                     # 8. Inflamación por lesión renal
  "classification"          # 9. Diagnóstico de ERC
)

arcos_dag1 <- arcos_en_cascada(CASCADA_EXPERTO)

# La glucemia entra por vía independiente de la presión: la nefropatía
#   diabética daña directamente el glomérulo (al) y el túbulo (sg).
arcos_dag1 <- rbind(arcos_dag1,
                    data.frame(from = c("bgr", "bgr"), to = c("al", "sg")))

DAG_1 <- construir_dag(arcos_dag1, "DAG 1 (cascada del experto)")
```

### La retroalimentación que hubo que omitir

El experto también señaló que la acumulación de electrolitos (`sod`, `pot`) **vuelve a elevar la presión arterial**. Fisiológicamente es correcto: la retención de sodio expande el volumen circulante y sube la presión. Pero esa flecha cierra el ciclo

$$\texttt{bp} \rightarrow \texttt{al};\texttt{sg} \rightarrow \texttt{bu};\texttt{sc} \rightarrow \texttt{sod};\texttt{pot} \rightarrow \texttt{bp}$$

y sin aciclicidad no existe la factorización de la distribución conjunta sobre la que se construye una Red Bayesiana. `bnlearn` lo rechaza de plano:

```{r}
RETROALIMENTACION <- data.frame(from = c("sod", "pot"), to = c("bp", "bp"))

resultado <- tryCatch({
  dag_ciclico <- empty.graph(nodes = bnlearn::nodes(DAG_1))
  arcs(dag_ciclico) <- as.matrix(rbind(arcos_dag1, RETROALIMENTACION))
  "bnlearn ACEPTÓ la estructura (no debería)"
}, error = function(e) paste("bnlearn la rechazó:", conditionMessage(e)))

cat(resultado, "\n")
```

Por acuerdo con el experto se **omiten los arcos** `sod → bp` y `pot → bp`, y la cadena continúa de `sod`;`pot` hacia la anemia renal. En la gráfica se dibujan punteados en rojo para dejar constancia del mecanismo que el modelo no captura.

```{r}
#| fig-width: 13
#| fig-height: 6

graficar_dag(rbind(arcos_dag1, RETROALIMENTACION),
             "DAG 1 - Cascada fisiopatológica de la ERC (propuesta del experto)",
             arcos_rojos = RETROALIMENTACION)
```

```{r}
# Toda variable de la DAG debe existir en el dataset
cat("Nodos de la DAG 1:", length(bnlearn::nodes(DAG_1)), "\n")
cat("Ausentes en el crudo:   ",
    paste(setdiff(bnlearn::nodes(DAG_1), names(crudo)), collapse = ", "), "(ninguno)\n")
cat("Ausentes en el imputado:",
    paste(setdiff(bnlearn::nodes(DAG_1), names(imputado)), collapse = ", "), "\n")
cat("Continuas del imputado que la DAG 1 no usa:",
    paste(setdiff(names(imputado), bnlearn::nodes(DAG_1)), collapse = ", "), "(ninguna)\n")
```

**Observaciones de la DAG 1:**

-   La estructura es una **cascada casi lineal**: 9 etapas para 14 variables. Es la traducción directa de "una cosa lleva a la otra" del razonamiento clínico.

-   `bgr` es la única variable que entra fuera de la cadena principal, reflejando que la nefropatía diabética tiene **una vía de daño independiente de la presión arterial**.

-   `classification` queda como **hoja al final de la cascada**. Esto invierte la convención diagnóstica habitual (enfermedad → signo) y la sustituye por una lectura acumulativa: la ERC no es lo que causa los hallazgos, es la etiqueta que se asigna cuando toda la cascada ya ocurrió. Es defendible, pero tiene una consecuencia práctica: al usar la red para **predecir** el diagnóstico, toda la evidencia entra por un único padre (`wc`).

-   La cadena `sod`;`pot` → `rc`;`hemo` **hereda la posición** que esas variables ocupaban en la cascada original: al omitir el retorno hacia `bp`, los electrolitos quedan como padres de la anemia. Clínicamente el vínculo real no es electrolito → anemia, sino que ambos comparten la misma causa (la caída del filtrado). Es la principal deuda estructural que deja la omisión del ciclo, y motiva las propuestas siguientes.

## 4. DAG 2 --- Modelo fisiopatológico ampliado (25 variables)

La DAG 1 usa 14 de las 25 variables y coloca el diagnóstico como hoja. Esta segunda propuesta explora la **convención diagnóstica clásica en medicina**: la enfermedad es la causa latente y los hallazgos de laboratorio son sus manifestaciones. La flecha va `enfermedad → signo`, porque la creatinina sube *porque* el riñón falla.

Incorpora además las comorbilidades y los hallazgos urinarios que la DAG 1 no usa.

1.  **Factores de riesgo basales.** `age` es la única raíz clínica: con la edad aumentan la probabilidad de hipertensión (`htn`), diabetes (`dm`) y enfermedad coronaria (`cad`), y cae el filtrado glomerular por sí sola.

2.  **Las dos grandes causas de ERC.** `htn` y `dm` son, en ese orden, las etiologías más frecuentes de enfermedad renal crónica.

3.  **Distinción diagnóstico / medición.** `htn` es el *diagnóstico previo* de hipertensión y `bp` la *presión medida en consulta*; por eso `htn → bp` y no al revés. `bp` recibe también flecha de `classification`, porque el riñón enfermo retiene sodio y eleva la presión: así se captura la retroalimentación que en la DAG 1 tuvo que omitirse, **sin generar ciclo**.

4.  **Manifestaciones renales.** La ERC produce simultáneamente proteinuria (`al`), pérdida de concentración urinaria (`sg`), retención de creatinina (`sc`), hematuria (`rbc`) y anemia (`hemo`).

5.  **Cascada de la caída del filtrado.** `sc` es el marcador del filtrado perdido, y de él dependen la urea (`bu`) y los electrolitos (`sod`, `pot`). Esto corrige la deuda de la DAG 1: aquí los electrolitos y la anemia **no dependen uno del otro**, dependen de la causa que comparten.

6.  **Anemia renal.** `hemo` gobierna `pcv` y `rc` porque las tres miden la misma masa eritrocitaria, y define la etiqueta clínica `ane`.

7.  **Síndrome urémico y edema.** La urea alta y la anemia producen anorexia (`appet`); la pérdida de albúmina y la retención de sodio producen edema (`pe`).

8.  **Vía infecciosa independiente.** `ba → pc`, `pcc` y de ahí la leucocitosis (`wc`), que recibe además el efecto inflamatorio de la propia ERC. Es un subgrafo que no pasa por el eje renal.

```{r}
arcos_dag2 <- tribble(
  ~from,             ~to,
  # 1. Factores de riesgo basales
  "age",             "htn",
  "age",             "dm",
  "age",             "cad",
  "age",             "sc",
  "age",             "classification",
  # 2. Hipertensión y diabetes: las dos causas principales de ERC
  "htn",             "classification",
  "htn",             "bp",
  "htn",             "cad",
  "dm",              "classification",
  "dm",              "bgr",
  "dm",              "cad",
  "bgr",             "su",              # glucosuria al rebasar el umbral renal
  # 3-4. La ERC como causa latente de sus manifestaciones
  "classification",  "bp",              # retención de sodio -> hipertensión secundaria
  "classification",  "al",
  "classification",  "sg",
  "classification",  "sc",
  "classification",  "rbc",
  "classification",  "hemo",
  "classification",  "wc",
  # 5. Caída del filtrado -> acumulación de solutos
  "sc",              "bu",
  "sc",              "sod",
  "sc",              "pot",
  # 6. Anemia renal: hemo gobierna las otras dos mediciones de masa eritrocitaria
  "hemo",            "pcv",
  "hemo",            "rc",
  "hemo",            "ane",
  # 7. Síndrome urémico y edema
  "bu",              "appet",
  "ane",             "appet",
  "al",              "pe",
  "sod",             "pe",
  # 8. Vía infecciosa, independiente del eje renal
  "ba",              "pc",
  "ba",              "pcc",
  "pc",              "wc"
) |> as.data.frame()

DAG_2 <- construir_dag(arcos_dag2, "DAG 2 (fisiopatológica ampliada)")

cat("Variables del crudo sin representar:",
    paste(setdiff(names(crudo), bnlearn::nodes(DAG_2)), collapse = ", "), "(ninguna)\n")
cat("Nodos sin columna en el crudo:      ",
    paste(setdiff(bnlearn::nodes(DAG_2), names(crudo)), collapse = ", "), "(ninguno)\n")
```

```{r}
#| fig-width: 13
#| fig-height: 9

graficar_dag(arcos_dag2,
             "DAG 2 - Modelo fisiopatológico ampliado (25 variables)",
             cex_nodo = 0.7)
```

**Observaciones de la DAG 2:**

-   Es **más ancha y menos profunda** que la DAG 1: en vez de una cadena de nueve eslabones, hay un nodo central (`classification`) del que se abren las manifestaciones en paralelo. Estructuralmente es una red *tipo naive-Bayes extendida*.

-   Con `classification` como padre, cada hallazgo aporta evidencia **directa** al diagnóstico durante la inferencia, en lugar de propagarse por ocho etapas.

-   El subgrafo infeccioso (`ba → pc`,`pcc` → `wc`) queda **casi desconectado** del eje renal. Es correcto: una infección urinaria puede existir sin ERC, y esa independencia es información útil para el modelo.

-   Costo: al mezclar variables discretas y continuas, **esta DAG no puede ajustarse tal cual con `bn.fit()` como red gaussiana**. Además `classification` (discreta) tendría padres continuos, algo que una red gaussiana condicional tampoco admite. Sirve como modelo conceptual y como fuente de restricciones.

## 5. DAG 3 --- Modelo parsimonioso sobre el eje renal

Tercera propuesta, bajo un criterio distinto: **incluir únicamente los arcos sobre los que existe consenso fisiológico fuerte**, y descartar toda relación discutible. Opera sobre las mismas 14 variables de la DAG 1, para que ambas sean directamente comparables.

El principio organizador es que **`sc` (creatinina) es el eje del modelo**, porque es el mejor marcador indirecto del filtrado glomerular. Casi todo lo demás que ocurre en la ERC es consecuencia de esa pérdida de filtrado:

-   **Aguas arriba de `sc`** (lo que daña al riñón): la edad, la presión arterial y la glucemia, estas dos últimas actuando a través de la proteinuria (`al`), que además acelera por sí misma la progresión del daño.
-   **Aguas abajo de `sc`** (consecuencias de la pérdida de filtrado): urea (`bu`), electrolitos (`sod`, `pot`), pérdida de concentración urinaria (`sg`), anemia (`hemo` → `pcv`, `rc`) e inflamación (`wc`).
-   **El diagnóstico** recibe solo dos padres, `sc` y `al`, que son exactamente los **dos criterios con los que se define y estadifica la ERC** en la práctica clínica: filtrado glomerular y albuminuria.

Arcos deliberadamente **excluidos** por discutibles: `age → sg`, `age → bgr`, `bp → sc` directa (se prefiere la vía por `al`) y cualquier relación entre electrolitos y anemia.

```{r}
arcos_dag3 <- tribble(
  ~from,   ~to,
  # Aguas arriba: lo que daña al riñón
  "age",   "bp",              # rigidez arterial con la edad
  "age",   "sc",              # descenso fisiológico del filtrado
  "bp",    "al",              # daño glomerular hipertensivo -> proteinuria
  "bgr",   "al",              # nefropatía diabética -> proteinuria
  "al",    "sc",              # la proteinuria acelera la pérdida de filtrado
  # Aguas abajo: consecuencias de la caída del filtrado
  "sc",    "sg",              # isostenuria: se pierde la concentración urinaria
  "sc",    "bu",
  "sc",    "sod",
  "sc",    "pot",
  "sc",    "hemo",            # déficit de eritropoyetina
  "sc",    "wc",              # inflamación crónica urémica
  "hemo",  "pcv",
  "hemo",  "rc",
  # Diagnóstico: los dos criterios clínicos de la ERC
  "sc",    "classification",
  "al",    "classification"
) |> as.data.frame()

DAG_3 <- construir_dag(arcos_dag3, "DAG 3 (parsimoniosa)")
```

```{r}
#| fig-width: 12
#| fig-height: 7

graficar_dag(arcos_dag3,
             "DAG 3 - Modelo parsimonioso centrado en el filtrado glomerular")
```

**Observaciones de la DAG 3:**

-   `sc` concentra la mayoría de los hijos: es un cuello de botella deliberado. Toda la información sobre el estado renal pasa por un solo nodo, lo que hace la red fácil de interpretar y barata de estimar.

-   Las consecuencias del daño renal se declaran **paralelas entre sí**, no secuenciales. Es la diferencia conceptual de fondo con la propuesta del experto.

-   Al tener menos arcos es la estructura **menos propensa a sobreajuste** con 400 observaciones, pero también la que más riesgo tiene de omitir dependencias reales.

## 6. Comparación estructural de las tres propuestas

```{r}
comparacion <- bind_rows(
  resumen_dag(DAG_1, "DAG 1 — cascada del experto"),
  resumen_dag(DAG_2, "DAG 2 — ampliada (25 vars)"),
  resumen_dag(DAG_3, "DAG 3 — parsimoniosa")
) |>
  mutate(obs_por_parametro = round(nrow(crudo) / parametros, 1))

comparacion
```

### Arcos compartidos, exclusivos e invertidos (DAG 1 vs DAG 3)

Ambas operan sobre las mismas 14 variables, así que la comparación arco por arco es directa. `bnlearn::compare()` la resume, y `shd()` mide la distancia estructural entre las dos propuestas.

```{r}
cmp <- compare(DAG_1, DAG_3, arcs = FALSE)
cat("Arcos en ambas (tp):        ", cmp$tp, "\n")
cat("Solo en la DAG 3 (fp):      ", cmp$fp, "\n")
cat("Solo en la DAG 1 (fn):      ", cmp$fn, "\n")
cat("Distancia estructural (SHD):", shd(DAG_1, DAG_3), "\n")
```

```{r}
a1 <- as_tibble(arcs(DAG_1))
a3 <- as_tibble(arcs(DAG_3))

# Idénticos: mismos nodos y misma dirección
identicos <- inner_join(a1, a3, by = c("from", "to"))

# Invertidos: la misma relación, con la flecha al revés
invertidos <- inner_join(a1, a3, by = c("from" = "to", "to" = "from")) |>
  transmute(en_dag1 = paste(from, "->", to),
            en_dag3 = paste(to, "->", from))

cat("Arcos idénticos:", nrow(identicos), "\n")
print(identicos)
cat("\nMisma relación, dirección opuesta:", nrow(invertidos), "\n")
print(invertidos)
cat("\nExclusivos de la DAG 1:", nrow(anti_join(a1, a3, by = c("from", "to"))), "\n")
print(anti_join(a1, a3, by = c("from", "to")))
cat("\nExclusivos de la DAG 3:", nrow(anti_join(a3, a1, by = c("from", "to"))), "\n")
print(anti_join(a3, a1, by = c("from", "to")))
```

En verde, los arcos en los que ambas propuestas coinciden:

```{r}
#| fig-width: 13
#| fig-height: 6

graficar_dag(arcos_dag1, "DAG 1 - cascada del experto",
             arcos_verdes = as.data.frame(identicos))
```

```{r}
#| fig-width: 12
#| fig-height: 7

graficar_dag(arcos_dag3, "DAG 3 - parsimoniosa",
             arcos_verdes = as.data.frame(identicos))
```

### Consecuencias probabilísticas de elegir una u otra estructura

La estructura no es un dibujo: determina **qué variables se vuelven irrelevantes** una vez observadas otras.

-   El **manto de Markov** (`mb`) de una variable son los nodos que la vuelven independiente de todo lo demás. Al predecir el diagnóstico, solo ese conjunto aporta información.
-   La **d-separación** (`dsep`) dice si dos variables quedan desconectadas al condicionar sobre un tercer conjunto.

```{r}
for (nm in c("DAG 1", "DAG 2", "DAG 3")) {
  dag <- switch(nm, "DAG 1" = DAG_1, "DAG 2" = DAG_2, "DAG 3" = DAG_3)
  manto <- sort(mb(dag, "classification"))
  cat(sprintf("%s: manto de Markov de 'classification' = %d variables -> %s\n",
              nm, length(manto), paste(manto, collapse = ", ")))
}
```

```{r}
preguntas <- tribble(
  ~X,      ~Y,                ~Z,
  "bp",    "classification",  "sc",
  "age",   "hemo",            "sc",
  "bgr",   "bu",              "sc",
  "hemo",  "pot",             "sc"
)

preguntas |>
  rowwise() |>
  mutate(
    `DAG 1` = if (dsep(DAG_1, X, Y, Z)) "independientes" else "dependientes",
    `DAG 2` = if (dsep(DAG_2, X, Y, Z)) "independientes" else "dependientes",
    `DAG 3` = if (dsep(DAG_3, X, Y, Z)) "independientes" else "dependientes"
  ) |>
  ungroup() |>
  rename(`condicionado a` = Z)
```

**Observaciones de la comparación:**

-   Las DAG 1 y 3 coinciden en varios arcos y discrepan en la dirección de uno solo: `sg` ↔ `sc`. El experto lo orienta `sg → sc` (la pérdida de concentración urinaria precede a la retención de creatinina); la DAG 3 lo orienta `sc → sg` (ambas son consecuencia de la caída del filtrado, y la creatinina es el marcador más temprano y confiable). Es la discrepancia más concreta y la más fácil de llevar de vuelta al experto.

-   El manto de Markov de `classification` es la diferencia más práctica entre las propuestas. En la **DAG 1** el diagnóstico depende de un vecindario mínimo, porque cuelga al final de la cascada; en la **DAG 2** y la **DAG 3** recibe evidencia de varios marcadores a la vez.

-   `hemo` y `pot`: la **DAG 1** las declara dependientes incluso conociendo `sc` (por la cadena `sod`;`pot` → `hemo`), mientras que la **DAG 3** las vuelve independientes al condicionar sobre la creatinina. Es exactamente la deuda estructural que dejó la omisión del ciclo, y es una **hipótesis contrastable con los datos**.

## 7. Verificación rápida sobre los datos imputados

Comparación exploratoria de las dos estructuras ajustables como red gaussiana. Se retira `classification` (no está en el dataset imputado y es discreta) y se puntúan ambas con BIC gaussiano sobre las 13 variables continuas.

El ajuste formal corresponde al siguiente notebook; esto solo indica cuál estructura describe mejor los datos antes de invertir esfuerzo en ella.

```{r}
quitar_diagnostico <- function(dag) {
  a <- as.data.frame(arcs(dag))
  a <- a[a$from != "classification" & a$to != "classification", ]
  construir_dag(a, "  sin classification")
}

DAG_1_cont <- quitar_diagnostico(DAG_1)
DAG_3_cont <- quitar_diagnostico(DAG_3)

datos <- as.data.frame(imputado)

puntajes <- tibble(
  DAG     = c("DAG 1 — cascada del experto", "DAG 3 — parsimoniosa"),
  arcos   = c(narcs(DAG_1_cont), narcs(DAG_3_cont)),
  loglik  = c(bnlearn::score(DAG_1_cont, datos, type = "loglik-g"),
              bnlearn::score(DAG_3_cont, datos, type = "loglik-g")),
  BIC     = c(bnlearn::score(DAG_1_cont, datos, type = "bic-g"),
              bnlearn::score(DAG_3_cont, datos, type = "bic-g")),
  AIC     = c(bnlearn::score(DAG_1_cont, datos, type = "aic-g"),
              bnlearn::score(DAG_3_cont, datos, type = "aic-g"))
) |>
  mutate(across(c(loglik, BIC, AIC), \(x) round(x, 1)))

puntajes
```

```{r}
# Fuerza de cada arco de la DAG 1: cuánto empeora el BIC al quitarlo.
#   Valores cercanos a 0 señalan arcos que los datos no sostienen.
arc.strength(DAG_1_cont, data = datos, criterion = "bic-g") |>
  as_tibble() |>
  arrange(desc(strength)) |>
  head(10)
```

**Cómo se leen estos números.** En `bnlearn` el BIC está definido de modo que **más alto es mejor** (es la log-verosimilitud menos la penalización por complejidad, no la fórmula clásica que se minimiza). Y `arc.strength` con criterio de score devuelve el **cambio de BIC al quitar el arco**: negativo significa que quitarlo empeora el ajuste, es decir que **los datos sostienen ese arco**; positivo significa que la red mejora sin él.

**Observaciones del ajuste exploratorio:**

-   La **DAG 3 obtiene mejor BIC que la DAG 1** (≈ −16451 frente a ≈ −16620) con siete arcos menos. La log-verosimilitud también favorece a la DAG 3, así que la ventaja no viene solo de la penalización por complejidad: la cascada secuencial del experto está pagando arcos que los datos no respaldan.

-   El punto donde más pierde la DAG 1 son precisamente los arcos que heredó al romper el ciclo: `bu → sod`, `pot → rc` y `pot → hemo` están entre los que más peso cargan, y son los que representan la relación electrolito → anemia que clínicamente no es causal, sino producto de una causa común.

-   `sc → pot` es el **único arco de la DAG 1 con fuerza positiva**: la red mejoraría ligeramente sin él. Todos los demás son negativos, es decir que los datos los sostienen.

-   Esto **no descalifica la propuesta del experto**. Un mejor BIC solo dice que la DAG 3 describe mejor las correlaciones de estas 400 filas; el criterio clínico sigue siendo el que decide qué arcos son admisibles. Lo que sí aporta es evidencia concreta para volver a discutir con el experto la etapa `sod`;`pot` → `rc`;`hemo`.

## 8. Exportación de las estructuras

Las tres DAGs se guardan en un único JSON para que el notebook de modelado las cargue sin volver a declararlas.

```{r}
a_lista <- function(dag, nombre, descripcion, apta_gaussiana, omitidos = NULL) {
  a <- as.data.frame(arcs(dag))
  list(
    nombre = nombre,
    descripcion = descripcion,
    variables = sort(bnlearn::nodes(dag)),
    arcos = unname(split(as.matrix(a), row(as.matrix(a)))),
    arcos_omitidos_por_ciclo = if (is.null(omitidos)) list() else
      unname(split(as.matrix(omitidos), row(as.matrix(omitidos)))),
    apta_red_gaussiana = apta_gaussiana
  )
}

estructuras <- list(
  dag_1_experto = a_lista(
    DAG_1, "Cascada fisiopatológica del experto",
    paste("Cadena secuencial dictada por el experto clínico. Omite la",
          "retroalimentación sod/pot -> bp por cerrar un ciclo."),
    TRUE, RETROALIMENTACION),
  dag_2_ampliada = a_lista(
    DAG_2, "Modelo fisiopatológico ampliado",
    paste("Convención diagnóstica clásica (enfermedad -> signo) sobre las 25",
          "variables, incluidas comorbilidades y hallazgos urinarios."),
    FALSE),
  dag_3_parsimoniosa = a_lista(
    DAG_3, "Modelo parsimonioso sobre el eje renal",
    paste("Solo arcos con consenso fisiológico fuerte, centrados en la",
          "creatinina como marcador del filtrado glomerular."),
    TRUE)
)

destino <- file.path(RAIZ, "data", "dags", "dags_expertos.json")
dir.create(dirname(destino), recursive = TRUE, showWarnings = FALSE)
write_json(estructuras, destino, pretty = TRUE, auto_unbox = TRUE)

cat("Guardado en: data/dags/dags_expertos.json\n")
for (k in names(estructuras)) {
  cat(sprintf("  %-20s %2d variables, %2d arcos\n", k,
              length(estructuras[[k]]$variables),
              length(estructuras[[k]]$arcos)))
}
```

```{r}
# Reconstrucción desde el archivo: confirma que lo exportado se puede volver a usar
recuperado <- fromJSON(destino, simplifyVector = FALSE)

for (k in names(recuperado)) {
  a <- do.call(rbind, lapply(recuperado[[k]]$arcos,
                             \(p) data.frame(from = p[[1]], to = p[[2]])))
  dag <- empty.graph(nodes = unlist(recuperado[[k]]$variables))
  arcs(dag) <- as.matrix(a)
  cat(sprintf("%-20s reconstruida (%d nodos, %d arcos, acíclica: %s)\n",
              k, length(bnlearn::nodes(dag)), narcs(dag), acyclic(dag)))
}
```

## 9. Resumen

| DAG | Origen | Variables | Idea central | Uso previsto |
|---------|-----------|---------|-------------------------|-------------------|
| **1** | Dictada por el experto clínico | 14 | La ERC es una **cascada secuencial**: cada etapa del daño produce la siguiente | Estructura fija para la Red Bayesiana Gaussiana |
| **2** | Fisiopatología clásica de la ERC | 25 | La ERC es una **causa latente** cuyos signos se manifiestan en paralelo | Modelo conceptual y fuente de restricciones |
| **3** | Criterio de consenso mínimo | 14 | El **filtrado glomerular (`sc`) es el eje**; todo lo demás cuelga de él | Referencia parsimoniosa para comparar |

**Decisiones de modelado documentadas**

1.  **Ciclo roto en la DAG 1.** El experto describió que la acumulación de electrolitos vuelve a elevar la presión arterial. Se omitieron los arcos `sod → bp` y `pot → bp` --- `bnlearn` rechaza la estructura con ellos ---, se conservan registrados en el JSON exportado y dibujados en rojo. La DAG 2 recupera el mecanismo sin ciclo por la vía `classification → bp`.

2.  **`bgr` incorporado por vía independiente.** La glucemia entra directamente sobre `al` y `sg`, no a través de `bp`: la nefropatía diabética daña el glomérulo por un mecanismo propio.

3.  **Dirección de `classification`.** La DAG 1 la trata como hoja (etiqueta acumulada); la DAG 2 y la 3 le dan padres clínicos. Es la discrepancia estructural de fondo entre las propuestas.

4.  **La DAG 3 ajusta mejor los datos que la DAG 1** (BIC ≈ −16451 vs. −16620) con siete arcos menos, y los arcos que más penalizan a la DAG 1 son los que heredó al romper el ciclo. Es un argumento para revisar con el experto la etapa `sod`;`pot` → `rc`;`hemo`, no para descartar su propuesta.

**Siguientes pasos**

1.  Ajustar la Red Bayesiana Gaussiana con `bn.fit()` sobre `ckd_imputado.csv` usando las DAG 1 y 3.
2.  Comparar ambos ajustes por BIC y validación cruzada (`bn.cv`).
3.  Contrastar las estructuras de expertos contra la que aprenda `hc()` o `pc.stable()`, usando el JSON exportado como `whitelist` / `blacklist`.

**Dudas al profesor:**

1.  ¿`classification` debe ir como hoja al final de la cascada (DAG 1) o como causa latente de los hallazgos (DAG 2 y 3)? Cambia por completo el manto de Markov del diagnóstico.

2.  Al romper el ciclo `sod`;`pot → bp`, ¿es preferible omitir el arco, o desdoblar `bp` en dos nodos temporales aunque el dataset tenga una sola columna?

3.  ¿Se ajusta la red sobre todos los registros o solo sobre los pacientes con `classification = ckd`?
