---
title: "Redes bayesianas gaussianas de las DAGs propuestas"
format:
    html:
        toc: true
        html-math-method: katex
        embed-resources: true
        self-contained-math: true
        df-print: kable
editor: visual
---

## Datos y estructuras

Se ajusta una red bayesiana gaussiana para cada una de las tres DAGs propuestas por las personas entrevistadas, se comparan por BIC y AIC, y con la mejor se responden sus consultas.

```{r}
library(bnlearn)
```

```{r}
data = read.csv("./data/processed/ckd_imputado.csv")
nodos = names(data)
```

```{r}
dag1 = empty.graph(nodes = nodos)
arcs(dag1) = matrix(c("age","bp",
                      "bgr","al", "bgr","sg",
                      "bp","al", "bp","sg",
                      "al","bu", "al","sc", "sg","bu", "sg","sc",
                      "bu","sod", "bu","pot", "sc","sod", "sc","pot",
                      "sod","rc", "sod","hemo", "pot","rc", "pot","hemo",
                      "rc","pcv", "hemo","pcv",
                      "pcv","wc"),
                    byrow = TRUE, ncol = 2, dimnames = list(NULL, c("from", "to")))

dag2 = empty.graph(nodes = nodos)
arcs(dag2) = matrix(c("age","bp", "age","bgr",
                      "bp","al", "bp","sg", "bgr","al", "bgr","sg",
                      "al","sc", "al","bu", "sg","sc", "sg","bu",
                      "sc","sod", "sc","pot", "sc","hemo",
                      "bu","sod", "bu","pot", "bu","hemo",
                      "hemo","pcv", "hemo","rc",
                      "sc","wc"),
                    byrow = TRUE, ncol = 2, dimnames = list(NULL, c("from", "to")))

dag3 = empty.graph(nodes = nodos)
arcs(dag3) = matrix(c("age","bp", "age","bgr", "age","sc",
                      "bgr","al", "bp","sg",
                      "al","sc", "al","bu", "sg","sc", "sg","bu",
                      "sc","sod", "sc","pot", "sc","hemo",
                      "bu","sod", "bu","pot",
                      "hemo","pcv", "hemo","rc",
                      "sc","wc"),
                    byrow = TRUE, ncol = 2, dimnames = list(NULL, c("from", "to")))
```

## Ajuste de las tres GBN

En una red gaussiana cada nodo es una regresión lineal sobre sus padres, así que ajustarla es estimar un intercepto, un coeficiente por padre y la desviación estándar de los residuos.

```{r}
gbn1 = bn.fit(dag1, data = data, method = "mle-g")
gbn2 = bn.fit(dag2, data = data, method = "mle-g")
gbn3 = bn.fit(dag3, data = data, method = "mle-g")
```

Así queda uno de los nodos:

```{r}
gbn2$sc
```

```{r}
gbn2$hemo
```

## BIC y AIC

```{r}
puntajes = data.frame(
  DAG = c("DAG 1 (5º sem)", "DAG 2 (9º sem A)", "DAG 3 (9º sem B)"),
  arcos = c(narcs(dag1), narcs(dag2), narcs(dag3)),
  BIC = c(score(dag1, data, type = "bic-g"),
          score(dag2, data, type = "bic-g"),
          score(dag3, data, type = "bic-g")),
  AIC = c(score(dag1, data, type = "aic-g"),
          score(dag2, data, type = "aic-g"),
          score(dag3, data, type = "aic-g"))
)

puntajes
```

En `bnlearn` estos puntajes son más altos cuando el ajuste es mejor. Las dos medidas coinciden en el orden: la **DAG 2** es la mejor de las tres, seguida de la DAG 3 y al final la DAG 1.

La diferencia está en dónde cuelga la anemia. La DAG 1 la hace depender del sodio y el potasio, y las otras dos la hacen depender de la creatinina y la urea. Los datos favorecen la segunda opción.

```{r}
arc.strength(dag1, data = data, criterion = "bic-g")
```

El único arco con fuerza positiva es `sc -> pot`: la DAG 1 mejoraría si se quitara. Los demás son negativos, o sea que los datos los sostienen.

## Cómo incluir variables categóricas

El dataset tiene variables categóricas de interés que quedaron fuera, como el indicador de diabetes (`dm`) o el propio diagnóstico. Hay tres caminos.

**1. Red gaussiana condicional.** `bnlearn` admite redes mixtas con `method = "mle-cg"`. La restricción es que **un nodo discreto no puede tener padres continuos**. La diabetes cumple esa condición sin problema, porque clínicamente va antes que la glucosa:

```{r}
crudo = read.csv("../data/raw/ckd.csv")

dm = trimws(tolower(crudo$dm))
dm[dm == "" | dm == "?"] = NA

mixto = data
mixto$dm = factor(dm)
mixto = mixto[!is.na(mixto$dm), ]

table(mixto$dm)
```

```{r}
dag_mixta = empty.graph(nodes = c("dm", nodos))
arcs(dag_mixta) = rbind(arcs(dag2), c("dm", "bgr"))

clgbn = bn.fit(dag_mixta, data = mixto, method = "mle-cg")
clgbn$bgr
```

La glucosa queda con una media distinta según si el paciente es diabético o no, que es justo lo que se buscaba.

Si en cambio se intenta poner la variable discreta al final de la cascada, como padre continuo, el ajuste falla:

```{r}
dag_mala = empty.graph(nodes = c("wc", "dm"))
arcs(dag_mala) = matrix(c("wc", "dm"), ncol = 2, dimnames = list(NULL, c("from", "to")))

tryCatch(bn.fit(dag_mala, mixto[, c("wc", "dm")], method = "mle-cg"),
         error = function(e) conditionMessage(e))
```

Esto es importante porque la DAG 1 terminaba en `wc -> classification`. Con esa orientación el diagnóstico no puede entrar a la red; habría que invertir el arco y tratar el diagnóstico como causa de los hallazgos.

**2. Discretizar todas las variables** y usar una red multinomial, como la del ejercicio de encuestas. Funciona con cualquier combinación de variables, pero se pierde información al agrupar en intervalos.

```{r}
disc = discretize(data, method = "interval", breaks = 3)
mn = bn.fit(dag2, data = disc, method = "mle")
mn$sc
```

**3. Codificar la categoría como 0 y 1** y tratarla como continua. Es la opción más fácil y la menos recomendable, porque le asigna una distancia numérica a algo que no la tiene y obliga a la variable a ser normal.

La primera opción es la más adecuada para este caso: conserva las variables continuas como están y deja entrar las categóricas donde la clínica dice que van, al inicio de la cascada.

## Respuesta a las consultas

Se usan la DAG 2 y su red ajustada, que fue la mejor por BIC y AIC. Se agrega la frecuencia observada en los datos como referencia.

```{r}
set.seed(42)
```

Consulta 1. ¿Qué tan probable es que un paciente con presión arterial elevada tenga la creatinina alta?

```{r}
q1 = cpquery(gbn2, event = (sc > 3), evidence = (bp >= 90), n = 10^6)
q1
```

Consulta 2. Si un paciente llega con hemoglobina baja, ¿qué hematocrito se espera?

```{r}
q2 = cpdist(gbn2, nodes = "pcv", evidence = (hemo < 10), n = 10^5)
mean(q2$pcv)
```

Consulta 3. En un paciente con daño renal avanzado, ¿cuánta hemoglobina se espera?

```{r}
q3 = cpdist(gbn2, nodes = "hemo", evidence = (sc > 5), n = 10^5)
mean(q3$hemo)
```

Consulta 4. ¿Qué tan probable es la hiperkalemia en un paciente con urea elevada?

```{r}
q4 = cpquery(gbn2, event = (pot > 5.5), evidence = (bu > 100), n = 10^6)
q4
```

Consulta 5. ¿Cómo cambia la albuminuria esperada entre glucosa normal e hiperglucemia?

```{r}
q5a = cpdist(gbn2, nodes = "al", evidence = (bgr < 140), n = 10^5)
q5b = cpdist(gbn2, nodes = "al", evidence = (bgr > 200), n = 10^5)
c(glucosa_normal = mean(q5a$al), hiperglucemia = mean(q5b$al))
```

Consulta 6. ¿Qué tan probable es que un paciente diabético tenga la creatinina alta?

Esta consulta **no se puede responder con la GBN**, porque la diabetes es una variable categórica y una red gaussiana solo admite variables continuas. Se responde con la red gaussiana condicional de la sección anterior:

```{r}
q6 = cpquery(clgbn, event = (sc > 3), evidence = (dm == "yes"), n = 10^6)
q6
```

### Resumen

```{r}
respuestas = data.frame(
  consulta = c("1. P(sc > 3 | bp >= 90)",
               "2. E[pcv | hemo < 10]",
               "3. E[hemo | sc > 5]",
               "4. P(pot > 5.5 | bu > 100)",
               "5a. E[al | bgr < 140]",
               "5b. E[al | bgr > 200]",
               "6. P(sc > 3 | dm = si)"),
  red = round(c(q1, mean(q2$pcv), mean(q3$hemo), q4,
                mean(q5a$al), mean(q5b$al), q6), 3),
  observado = round(c(mean(data$sc[data$bp >= 90] > 3),
                      mean(data$pcv[data$hemo < 10]),
                      mean(data$hemo[data$sc > 5]),
                      mean(data$pot[data$bu > 100] > 5.5),
                      mean(data$al[data$bgr < 140]),
                      mean(data$al[data$bgr > 200]),
                      mean(mixto$sc[mixto$dm == "yes"] > 3)), 3),
  n = c(sum(data$bp >= 90), sum(data$hemo < 10), sum(data$sc > 5),
        sum(data$bu > 100), sum(data$bgr < 140), sum(data$bgr > 200),
        sum(mixto$dm == "yes"))
)

respuestas
```

La red acierta el sentido de las seis consultas: la presión alta aumenta la probabilidad de creatinina elevada, el daño renal avanzado baja la hemoglobina, la hiperglucemia sube la albuminuria y los pacientes diabéticos tienen más riesgo de creatinina alta.

Las magnitudes se alejan de lo observado en los casos extremos. En las consultas 1, 4 y 6 la red sobreestima la probabilidad, y en la 3 no alcanza a bajar la hemoglobina tanto como lo hace el dato. La razón es que varias de estas variables son muy asimétricas: la creatinina tiene media `r round(mean(data$sc), 2)` y mediana `r round(median(data$sc), 2)`, así que al obligarla a ser normal la red reparte demasiada masa en la cola alta. Conviene leer estos resultados como el sentido y el tamaño relativo del efecto, no como una probabilidad exacta para un paciente.

## Conclusión

Se ajustaron tres redes gaussianas, una por cada DAG propuesta. La DAG 2 resultó la mejor con las dos medidas, BIC y AIC, y fue la que se usó para responder las consultas.

Las tres estructuras coinciden en la primera parte de la cascada y se separan en cómo llega el daño renal a la anemia. La propuesta del estudiante de 5º semestre la hace depender de los electrolitos, y las dos de 9º semestre la hacen depender directamente de los marcadores de filtrado. El ajuste favorece a estas últimas, lo que coincide con que la eritropoyetina la produce el riñón y no depende del sodio ni del potasio.

Cinco de las seis consultas se respondieron con la red gaussiana. La sexta necesitó una red gaussiana condicional porque involucra una variable categórica.
